【裁判字號】    92,訴,2986
【裁判日期】    921111
【裁判案由】    耕地租佃爭議
【裁判全文】
臺北高等行政法院判決                            九十二年度訴字第二九八六號
    原      告  甲○○
    被      告  宜蘭縣頭城鎮公所
    代  表  人  乙○○鎮長）.
右當事人間因耕地租佃爭議事件，原告不服宜蘭縣政府中華民國九十二年五月二十六
日府訴字第０九二００二七四三四號訴願決定，提起行政訴訟。本院判決如左：
    主  文
原告之訴駁回。
訴訟費用由原告負擔。
    事  實
一、事實概要：緣原告所有坐落宜蘭縣頭城鎮○○段港仔漧小段第十五、十五之一、
    二六、二六之一號等四筆土地（下稱系爭耕地），與訴外人林燦桐訂有耕地三七
    五租約，最近一次租約自民國（下同）八十六年一月一日起至九十一年十二月三
    十一日止，租期屆滿前，原告向訴外人聲明系爭耕地擬收回自用，不再續租，要
    求訴外人於租期屆滿時返還土地，惟不獲訴外人同意，於九十二年二月間向被告
    耕地租佃委員會申請調解，被告以原告因租約期滿擬將耕地收回自用，不再續租
    ，非屬租佃爭議，即非該委員會應調解事項為由，駁回其申請，原告不服，提起
    本件訴願，經訴願機關以程序未合，為不受理之決定，原告遂提起本件行政訴訟
    ，請求撤銷該駁回調解申請之處分及其訴願決定，並命被告應受理其收回耕地之
    申請調解。
二、原告主張之理由：
  (一)本件屬租佃爭議，被告依法不得拒絕受理調解之申請：
  1.耕地三七五減租條例第二十六條第一項前段係規定：「出租人與承租人因耕地租
    佃發生爭議時，應由當地鄉（鎮市區）公所耕地租佃委員會調解。」又「出租人
    與承租人間因耕地租期屆滿，發生續訂租約或返還土地之爭議，於起訴前當事人
    之一方如已曾向該管耕地租佃委員會聲請調解、調處，而不成立者，則其後無論
    由任何一方就該爭議提起訴訟，均應認為業已踐行耕地三七五減租條例第二十六
    條所定之調解、調處程序。」最高法院四十七年台上字第一四八六號亦著有判例
    參照。觀諸前開法條內容及判例意旨，並未限定租佃雙方所發生爭議之種類為何
    ？是以只要是租佃雙方因耕地租佃所發生之爭議，均為鄉（鎮市區）公所耕地租
    佃委員會所應受理調解之事件，因此在形式上，當事人依前開規定申請調解，只
    要符合係因耕地租佃所發生之爭議已足，至於此項爭議是否為耕地三七五減租條
    條例所規定之範圍？以及其所為請求在實體上是否有理由？則為另一層面之問題
    ，亦即只要當事人主張申請調解之理由，在形式上係因耕地租佃或基於耕地租佃
    衍生而來，不論其是否因主張租約已期滿而生爭議，調解機關並無不受理調解之
    理，換言之，租佃之任何一方若本於租佃關係向他方有所請求，而向鄉（鎮市區
    ）公所申請調解時，該鄉（鎮市區）公所即應予受理而不得拒絕。
  2.經查原告向被告申請調解時，固係以耕地三七五減租條例第二十條規定違憲為理
    由，此項理由雖非屬耕地三七五減租條例所明定出租人得收回耕地之事由，然本
    質上原告之訴乃係基於原訂租約之租期屆滿，原告表明不願續訂租約而請求收回
    耕地所衍生而來，且原告申請調解之法律依據，係依耕地三七五減租條例第二十
    六條之規定而來，並非依同法第十九條第一項第二款及第二十條之規定，原告於
    調解時主張前開第十九條及第二十條法條規定因違憲而無效，僅是作為原告請求
    返還耕地之原因而已，原告於租期屆滿後請求收回耕地，仍係本於原已既存之耕
    地租佃關係而來，依前開判例意旨，原告與佃農間就此所生之爭議自屬租佃爭議
    ，從而原告向被告提出調解之申請時，被告依前揭耕地三七五減租條例第二十六
    條之規定，本應予受理而不得拒絕，乃被告竟自行限縮上開法條之適用範圍，僅
    限於耕地三七五減租條例所定之事由，並自行認定當事人既已主張租期屆滿，即
    非租佃爭議，而據此退還原告之調解申請，則被告就此所為之處分，顯然侵害原
    告依法所保障之訴訟權，其駁回之處分並不適法。
  (二)耕地三七五減租條例第十九條及第二十條規定違憲之理由：
  1.法律不得牴觸憲法。命令不得牴觸憲法或法律。下級機關訂定之命令不得牴觸上
    級機關之命令。此經中央法規標準法第十一條訂有明文。人民之生存權、工作權
    及財產權，應予保障；人民之自由權利，除為防止妨礙他人自由、避免緊急危難
    、維持社會秩序或增進公共利益所必要者外，不得以法律限制之。亦分別為憲法
    第十五條、第二十三條所明訂。可知如法律欲限制人民之財產權，其限制之手段
    與所欲達成之目的間，必須符合必要性與相當性之原則。
  2.惟「耕地三七五減租條例」係於五十年前以法律之形式強制耕地所有權人將其耕
    地以政府規定之租金出租予當時之承租人，並限定其租期期滿及承租人續租之權
    利，出租人不得反對，直接剝奪了耕地所有權人對其耕地財產之「締約自由權」
    ，使耕地所有人再也無法管理、使用其耕地，其違反「私法自治」、「契約自由
    」二大原則而有侵害憲法第十五條所保障之人民財產權，至為明顯。
  3.於五十年前制定「耕地三七五減租條例」時，台灣係完全的農業社會，多數人均
    靠農作物為生，尤其是依靠承租耕作他人農地為生之佃農更占農村人口之多數，
    且因斯時中國共產黨藉農村土改為口號，結合佃農清算鬥爭地主，壯大聲勢力量
    ，迫使政府播遷來台後為安定政局，避免中共之力量藉由號召土改鼓動農村佃農
    造反而滲入台灣，而先行制定實施「耕地三七五減租條例」，收攬當時位於社會
    低下階層之農村佃農之人心，雖然此項措施係強將部分特定人之財產利益移歸另
    部分特定人，而顯有使農地出租人之財產權益受損之情形，惟以當時情況觀之，
    或尚可勉強稱之為符合憲法第二十三條之避免緊急危難之情形。
  4.惟近年來依內政部九十年十二月底之統計資料，全國仍存在之耕地三七五租約以
    戶數論，出租人為四萬九千一百零三戶，承租人為五萬五千一百二十二戶，以租
    賃耕地面積論為二萬二千九百三十八公頃（詳見內政部九十一年九月編著「九十
    一年度出租耕地租約期滿處理工作講習講義」第一頁），僅占全國耕地八十四萬
    八千七百四十三公頃（全國耕地面積如行政院農業委員會統計室所為「耕地、林
    地及魚塭面積」表）之百分之二點七左右，其對全國農業之影響已甚微小，原先
    為避免緊急危難為維持社會安定而制定「耕地三七五減租條例」之時空背景，已
    完全不復存在。又依上開承租人戶數與承租耕地面積換算，平均每月承租戶所承
    租之耕地面積僅零點四一六一公頃。而依行政院農委會九十一年十月三十日所公
    布之「台灣地區稻穀生產成本調查報告」之統計，於九十年度每公頃耕地之稻穀
    產量第一期為六０三七公斤及第二期為四五八八公斤，合計每公頃耕地全年度之
    稻穀產量為一萬零六百二十五公斤，所需生產費用第一期為新台幣（下同）十萬
    三千一百九十一元，第二期為九萬六千二百七十一元，合計全年所需生產費用約
    為十九萬九千四百六十二元，而九十年度之蓬萊稻穀價格為每公斤十八點二八元
    ，每公頃耕地可收入之稻穀價格為十八萬零六百二十五元，加上副產品二十七元
    ，總計十八萬零六百五十二元；扣除所需生產費用十九萬九千四百六十二元，尚
    須虧損一萬八千八百一十元，縱不計工資及資金利息成本，總生產費用於扣除工
    資十二萬一千五百二十八元及資金利息一千一百九十一元後，其收益亦僅有十萬
    三千九百零九元，而平均每個承租戶所承租之耕地面積，如前所述僅有零點四一
    六一公頃，則平均每個承租戶於不計工資、利息成本之情形下，耕作承租耕地之
    全年收益僅有四萬三千二百三十七元，平均每個月不到三千六百零三元。
  5.查台灣近三十年來工商業蓬勃發展，多數人均已以依恃工商業為生，造成農村人
    口大量流失，縱使仍留在農村之人口，亦大都兼有其他職業收入，依行政院農委
    會九十年之統計資料，台灣之農家平均每戶年收入為八十八萬一千二百九十八元
    ，其中農業所得為十六萬三千一百五十八元，非農業所得為七十一萬八千一百四
    十元，農業所得僅占其全部所得之百分之十八點五一（參農家與非農家所得總額
    比較表），若再從前述平均每一承租戶耕作承租耕地於不計工資等成本所能獲得
    之年收益為三萬一千九百一十四元來計算，其承租耕地之收益僅占其農業收入之
    百分之十九點五六，（絕大部分之承租人於四十二年時均已依耕者有其田條例放
    領大部分出租人之農地，而兼有自耕農之身分），更只占其全部收入之百分之三
    點六二，換言之，依上揭行政院農委會之統計資料顯示，目前仍繼續承租耕地之
    三七五租約承租人，其百分之九十六以上之絕大部分收入亦已非靠承耕三七五租
    約農地而來。其與五十年前「耕地三七五減租條例」制定當時，農村佃農幾乎全
    賴耕作地主土地收入維生之情況，已完全不同。
  6.綜上所述，耕地三七五減租條例所欲達成之目的，於現今時空背景下已失其所據
    ，因而為達成該目的所為對人民權利所附加之限制，亦失其必要性，應屬違憲而
    無效之法律。而內政部私有出租耕地九十一年底租約期滿處理工作計劃及作業須
    知，限制原告需以耕地三七五減租條例第十九條第一項第二款之無效規定為出租
    人收回自耕之必要條件，亦屬違法。
  (三)本件原告以與訴外人林燦桐間就系爭耕地之租約已於九十一年十二月三十一日租
    期屆滿，不願續租要求收回土地。被告竟駁回原告之申請，置前揭耕地三七五減
    租條例第二十六條及憲法之規定而不顧，被告之行為不僅違法，更是侵害了憲法
    所保障之基本人權。
三、被告主張之理由：
  (一)依據宜蘭縣政府九十一年十二月三十日府地三字第○九一○一四九七四○號公告
    訂立三七五租約之私有耕地租約將於九十一年十二月三十一日屆滿，承租人申請
    續訂租約或出租人申請收回自耕，應自九十二年一月一日起至二月十四日止提出
    申請。公告依據耕地三七五減租條例第五條、第十九條、第二十條、臺灣省耕地
    租約登記辦法第七條與第十條、行政程序法、內政部相關函釋及耕地三七五租約
    清理要點等規定辦理。
  (二)依據內政部六十八年九月十日（六八）內地字第三三二○七號函示：依據耕地三
    七五減租條例第二十六條規定，應由耕地租佃委員會調解調處之租佃爭議案件，
    係專指當事人間因耕地租賃之權利、義務關係所生之爭議而言，其他非屬上項爭
    議，則非該委員會應調解調處之事項。查租約期滿承租人申請續訂租約或出租人
    申請收回自耕，政府訂立有關申請、審查、核定相關行政工作作業程序，原告當
    依規定申請始符合規定，上揭行政措施為行政行為，非業佃間之租賃爭議事項。
  (三)依據內政部八十九年六月七日台（八九）內地字第八九七二八四三號令頒：縣市
    政府及鄉鎮市區公所耕地租佃委員會組織規程第二條規定之關於耕地租佃爭議調
    解事項不符。
  (四)被告僅就原告所陳內容予以行政指導，請原告依據政府相關規定及被告耕地調解
    委員會之職掌，以資教示義務，並無違法或不當，損害原告權利或利益之處分。
  (五)原告以租約期滿後不願續租，否認租佃雙方之耕地租賃關係存在，而申請被告耕
    地租佃委員會調解，依據內政部七九年七月一四日台（七九）內地字第八一九五
    ○九號函示：減租條例第二十六條規定調解調處程序，必須當事人間有耕地租賃
    關係存在，若根本無租賃關係存在，自無該條規定之適用，至是否有租佃關係存
    在，非行政機關所能認定，應由當事人訴請法院認定。依據上揭規定被告耕地租
    佃委員會不受理申請。
  (六)查原告主張租約自八十六年一月一日起至九十一年十二月三十一日止屆滿日起不
    再續租，要求承租人返還租賃土地，不經政府行政相關規定申請，租約屆滿承租
    人申請續訂租約或出租人申請收回自耕，規定作業程序申請，有違被告於九十一
    年十一月十八日頭鎮民字第○九一○○一四五六六號通知書之規定，復查耕地三
    七五減租條例第十九條規定：「耕地租約期滿時，有左列情形之一者，出租人不
    得收回自耕：一、出租人不能自任耕作者。二、出租人所有收益足以維持一家生
    活者。三、出租人因收回耕地，致承租人失其家庭生活依據者。」「出租人為擴
    大家庭農場經營規模，得收回與其自耕地同一或鄰近地段內之耕地自耕，不受前
    項第二款規之限制。」「出租人依前項規定收回耕地時，準用第十七條第二項規
    定補償承租人。」「出租人不能維持其一家生活而有第一項第三款情事時，得申
    請鄉（鎮、市、區）公所耕地租佃委員會予以調處。」原告不依右揭規定逕自主
    張申請調解程序，意圖跳脫被告審查核定程序，依規定程序不符，並且租約期滿
    之作業規定為行政行為，顯非當事人間因耕地租賃之權利、義務關係所生之爭議
    ，致被告耕地租佃委員會無權受理申請調解。
  (七)另有關原告所陳，耕地三七五減租條例第二十條之規定係五十年前政府為因應台
    灣政經情勢，於今時空環境變遷，違反農業發展條例第二十條、第二十一條及憲
    法第十五條、第二十三條之規定主張不能續租。查解釋法律、憲法為司法院大法
    官之職掌，被告耕地租佃委員會無權受理。
  (八)依據耕地三七五減租條例第二十條之規定：耕地租約於租期屆滿時，除出租人依
    本條例收回自耕外，如承租人願繼續承租者，應續訂租約。政府依據租約期滿訂
    定申請作業程序之行政行為，原告當依規定作業程序申請收回自耕，原告反逕自
    主張調解程序，具有程序阻撓承租人續訂租約之權利。
  (九)宜蘭縣政府九十一年十二月三十日府地三字第○九一○一四九七四○公告：公告
    事項四、（二）申請手續出租人申請收回耕地自耕者，應填具「收回出租耕地申
    請書」乙式二份，並檢附下列證明文件各乙份，攜帶身分證向耕地所在地鄉、鎮
    、市公所申請．．．。（三）出租人以擴大家庭農場經營規模申請收回耕地者，
    應填具「收回出租耕地申請書」乙式二份，並檢附原租約書正本、出租人自任耕
    地切結書、與租約耕地同一或鄰近地段內之自耕土地登記謄本各乙份，攜帶身分
    證向耕地所在地鄉、鎮、市公所申請，依據上揭規定為要式申請。
    出租人申請收回自耕且承租人申請續訂租約，倘出租人不能維持其一家生活且承
    租人因出租人收回耕地而失其家庭生活依據時，出租人或承租人得申請耕地所在
    鄉、鎮、市公所耕地租佃委員會予以調解。
  (十)原告須依據前揭規定以租約租滿屆滿申請收回自耕始符合程序規定。原告不依政
    府相關規定申請，不經被告審查、核定程序，反要求被告耕地租佃委員會予以受
    理調解，有違該條例第十九條及第二十條規定，被告耕地租佃委員會不予受理本
    案申請，於法洵無不合，亦無違誤。綜上答辯，本件原告為無理由。
    理  由
    按原告之訴依其所訴之事實，在法律上顯無理由者，行政法院得不經言詞辯論，
    逕以判決駁回之，行政訴訟法第一百零七條第三項定有明文。次按耕地三七五減
    租條例就耕地之收回，分別在第十九條第三項及同條例第二十六條設有調處或調
    解之規定。惟人民因耕地租佃所生之爭執，本質上屬於私權之爭執，依耕地三七
    五減租條例第二十六條第一項規定，雖應先循租佃程序申請調解、調處，但不服
    調處者，即移送該管司法機關裁判，要無提起行政爭訟之餘地（改制前行政法院
    五十年判字第七十號判例意旨參照）。受理調解之機關拒絕人民調解之申請者，
    既屬就私權爭執所為，且已經過其程序，人民即得逕行提起民事訴訟，法院亦應
    就案件之有無理由予以判決，不能以其未經調解、調處，而予駁回（最高法院四
    十八年台上字第一三六二號判例意旨參照），則人民自無就受理調解機關之拒絕
    其調解之申請提起行政爭訟之必要。本件原告既自陳其係依耕地三七五減租條例
    第二十六條第一項之規定，申請被告調解，則依上說明，即屬私權爭執之調解，
    被告認為非屬該法條所定「租佃爭議」之範圍，而駁回其調解之申請，固有未洽
    ，但原告既得逕行提起民事訴訟，以解決此項租佃爭議，即無提起本件行政訴訟
    之必要，因原告申請調解之目的，係在解決其租佃爭議，並踐行提起民事訴訟前
    之法定程序，茲原告既已踐行此項起訴前置程序，而無法解決其租佃爭議，並得
    直接提起民事訴訟解決，即無再重複請求被告應受理其調解之申請之必要，故原
    告提起本件行政訴訟，請求撤銷原駁回調解申請之處分及其訴願決定，並命被告
    應受理其收回耕地之申請調解云云，欠缺權利保護必要，本件依其所訴事實，在
    法律上顯無理由，應予駁回。至原告主張其與承租人之耕地租約已屆期，請求收
    回土地，其所持論據是否有理由，係屬私權爭執，非本院所得審究，併此明。
據上論結，本件原告之訴顯無理由，爰依行政訴訟法第一百零七條第三項、第九十八
條第三項前段，判決如主文。
中    華    民    國    九十二      年      十一      月      十一      日
                                  臺北高等行政法院  第三庭
                                            審判長  法  官  姜素娥
                                                    法  官  陳國成
                                                    法  官  林文舟
右為正本係照原本作成。
如不服本判決，應於送達後二十日內，向本院提出上訴狀並表明上訴理由，如於本判
決宣示後送達前提起上訴者，應於判決送達後二十日內補提上訴理由書（須按他造人
數附繕本）。
中    華    民    國    九十二      年      十一      月      十一      日
                                                    書記官  余淑芬


司法院資訊處製作；財團法人民間司法改革基金會備份。
